【裁判字號】    96,訴,1878
【裁判日期】    980306
【裁判案由】    侵權行為損害賠償
【裁判全文】
臺灣高雄地方法院民事判決              96年度訴字第1878號
原      告  清泉崗小客車租賃有限公司
法定代理人  丙○○
被      告  甲○○
                      號
訴訟代理人  陳俊偉律師
當事人間請求侵權行為損害賠償事件，本院民國98年2 月12日言
詞辯論終結，判決如下：
    主  文
被告應給付原告新台幣參拾參萬貳仟捌佰肆拾貳元。
原告其餘之訴駁回。
訴訟費用由被告負擔十分之八，餘由原告負擔。
本判決第一項得假執行。
    事實及理由
一、按，訴狀送達後，原告不得將原訴變更或追加他訴，但擴張
    或減縮應受判決事項之聲明者，不在此限，民事訴訟法第25
    5 條第1 項第3 款定有明文。原告起訴時原請求被告給付新
    臺幣（下同）555,000 元，嗣於本件審理中減縮為請求被告
    給付416,053 元，核屬減縮應受判決事項之聲明，依上開法
    條之規定，應予准許。
二、原告主張：被告於民國96年03月31日向原告承租車牌號碼91
    21 -PB號之馬自達３型式之手自排兩用自小客車（下稱系爭
    車輛）使用，詎因被告租車後即誤用手排位置之低速擋（一
    檔）行駛，以致於在同日11時許行駛至國道中山高速公路北
    上349 公里700 公尺處之岡山交流道路段時，因被告所使用
    之上開檔位不當，而以低速擋高速行駛於高速公路上，致系
    爭車輛起火燃燒後燒燬該部車之儀表板、頂棚、全車皮椅、
    內裝、引擎及電線線路等而不堪使用，致原告受有系爭車輛
    之價值減少之損失共新台幣（下同）380,000 元；另原告因
    此而共39日無法將系爭車輛出租，致受有39日之租金損失共
    36,053元；二者合計共416,053 元，爰依租賃契約之法律關
    係提起本訴等語。並聲明：被告應給付原告416,053 元。
三、被告則以：系爭車輛為手自排兩用車，原告於被告租車時並
    未告知如何正確使用系爭車輛之手、自排兩用方式，致被告
    欲以一般自排方式駕駛時，誤用為手排位置之低速擋（一檔
    ），因而造成系爭車輛起火燃燒，此項車損顯係因原告未盡
    其告知義務所致，被告自不須負任何賠償責任；又即使認被
    告就此須負過失賠償責任，因原告未盡告知義務，且未於系
    爭車輛上放置駕駛使用手冊亦與有過失，應減輕被告之過失
    責任。另原告出租給被告使用之系爭車輛，於交付給被告時
    ，並有輔助水箱左上水管之管夾，於之前維修水箱時，管夾
    沒有推上去夾好在應有之固定位置之過失，此點過失亦為系
    爭車輛會起火燃燒的原因之一，原告此部份亦與有過失，應
    減輕被告之過失責任。原告就上開與有過失之責任比例，至
    少應在四成以上，請求依民法第217 條之規定，依過失責任
    之比例，減輕或免除被告之責任等語，資為抗辯。並聲明：
    駁回原告之訴。
四、兩造爭執及不爭執事項：
I、不爭執事項：
（一）被告於96年3 月31日向原告承租車號9121-PB 號手自排兩
      用型之系爭自小客車使用，而於同日11時許行至國道中山
      高速公路岡山路段時，因被告於租車後即誤用手排低速擋
      （即一檔）行駛，且以低速擋行駛於高速公路上，因其駕
      駛所用之上開檔位不當，駕駛方式與該車應正確使用之檔
      位不符，致該車起火燃燒，並燒燬儀表板、頂棚、全車皮
      椅、內裝、引擎及線路等設備。並有該車之馬自達公司函
      文及車損照片（卷第10、40-42 頁）及內政部警政署國道
      公路警察局第5 警察隊函、職務報告書、工作紀錄簿等在
      卷可稽（卷第176-178 頁）。
（二）系爭車輛於96年3 月31日受損當時二手車市之合理市價為
      43萬，受損後剩下之殘值為5 萬元，故原告受有系爭車輛
      之價值減少損失共380,000 萬元。並有高雄市汽車商業同
      業公會函2 份在卷可稽（卷第99、110 頁）（並參見第
      145 頁以下之97年9 月23日言詞辯論筆錄）。
（三）修復系爭車輛之合理日數為39日，原告共39日無法將系爭
      車輛出租，致受有39日之租金營業損失；原告於96年3 月
      31日系爭車輛毀損前之前6 個月，將系爭車輛出租之每月
      平均租金所得為27,733元；依此計算，原告得向被告請求
      共36,053元之租金營業損失。並有原告提出之計算表、租
      賃契約書在卷可稽（卷第193-219 頁）（並參見第149 頁
      以下之97年9 月23日言詞辯論筆錄及第226 頁以下之97年
      10月28日言詞辯論筆錄）。
（四）被告當日係在原告位於高雄市○○區○○路598 號之門市
      地點向原告租用系爭車輛，於租車後先回其高雄市三民區
      ○○○路193 巷23弄15號住處載其太太、女兒及朋友乙○
      ○等人後，自高雄市左營鼎金交流道開上北上之國道一號
      高速公路，並於同日11時許行駛至國道中山高速公路北上
      349 公里700 公尺處之高雄縣岡山交流道路段時發生本件
      火燒車事件。而自被告租車之上開原告門市地點至高雄市
      左營鼎金交流道間之距離共2.9 公里；自高雄市左營鼎金
      交流道（約北上362 公里）至發生本件火燒車事件地點之
      北上349 公里700 公尺高雄縣岡山交流道路段車之距離共
      約13公里；另於鼎金交流道與岡山交流道之間，於鼎金交
      流道北上約5 公里處，即另有楠梓（大社）交流道（約北
      上358 公里），可供原告下高速公路。並有原告提出之理
      由狀、現場及交流道照片在卷可稽（卷第249 、251-252
      頁）（並參見第263 頁以下之98年2 月12日言詞辯論筆錄
      ）。
II、爭執事項：
（一）系爭車輛之起火燃燒係原告或被告之過失所致？或兩造均
      有過失？如兩造均有過失，過失比例為何？
（二）若原告得請求賠償時，其得請求之車損及營業損失金額為
      若干？
五、得心證之理由：
（一）系爭車輛之起火燃燒係原告或被告之過失所致？或兩造均
      有過失？如兩造均有過失，過失比例為何？
  (一)原告部份：
  １、系爭車輛為手自排兩用車，原告於被告租車時並未告知被
      告應如何正確使用系爭車輛之手、自排兩用方式，為原告
      所自認之事實，足認屬實。而就原告未告知之原因，原告
      主張係因：其於被告租車時，曾詢問過被告是否會開此種
      手自排兩用之系爭車輛，是因為被告答稱駕照已經拿了十
      幾年了，其會開，且在趕時間，始未告知被告應如何駕駛
      等語；惟為被告所否認，並辯稱其當時並未說任何話等語
      。就此爭執，本院參酌：(1)被告確實是於77年4 月7 日即
      已考取駕照，距本件發生時已十餘年，有高雄市監理處回
      覆本院上開查詢事項之函文在卷可稽（卷第183 頁）。此
      事實核與原告陳稱之「... ，是因為被告答稱駕照已經拿
      了十幾年了，... 」相符；且如非被告果真曾以上開言語
      回答原告，原告應無從知悉被告駕照已經拿了十幾年了之
      事實。(2)被告於租車之後，係即開回其高雄市三民區○○
      ○路193 巷23弄15號住處載其太太、女兒及朋友乙○○等
      人後，隨即自高雄市左營鼎金交流道開上北上之國道一號
      高速公路，為被告所自認之事實。此事實核與原告陳稱之
      「... 被告答稱... ，且在趕時間，... 」之情形相符。
      (3)原告於被告租車時曾詢問過被告是否會開此種手自排兩
      用之系爭車輛，為被告所不爭執之事實，而就原告之詢問
      ，被告係辯稱其當時並未說任何話等語（見卷第226 頁筆
      錄）。衡諸常情，原告就此類有特別駕駛方式之手自排兩
      用車，既已詢問過被告是否會開，被告之回答應是會開或
      不會開，應無不說任何話之理。(4)本院參酌上述證據及情
      狀，認兩造之此部份爭執，應以原告之上開主張始與事實
      相符，始為可採，故原告就此部份即無可歸責之事由。
  ２、惟按，企業經營者對於其提供之商品或服務，應重視消費
      者之健康與安全，並向消費者說明商品或服務之使用方法
      ，維護交易之公平，提供消費者充分與正確之資訊，及實
      施必要之消費者保護措施，消費者保護法第4 條定有明文
      。查汽車之駕駛使用手冊，係汽車製造商附隨於所出售汽
      車之上，是正確駕駛車輛所必須之參考資訊，原告既以出
      租汽車為業，為讓租用其汽車之消費者得以自行從駕駛手
      冊獲得正確之駕駛方式，應將駕駛使用手冊置於車上，然
      原告並未將系爭車輛之駕駛使用手冊放置於車上，致被告
      無從查閱得知正確之駕駛方式，自應負部份之過失責任。
      惟就此部份，因被告自稱會開此類型之車輛，且依被告之
      陳述，其並無欲查閱之情形，故原告此部份之過失，應認
      較輕微。
  ３、就原告出租給被告使用之系爭車輛，於交付給被告時，是
      否有輔助水箱之左上水管之管夾，於之前維修水箱時，管
      夾沒有推上去夾好在應有之固定位置之過失部份？
    (1)原告就此雖陳稱系爭車輛之水箱是在約半年之前即維修，
      如有輔助水箱之左上水管管夾未夾好在應有之固定位置之
      情形，水箱之水管早就應該脫落，且在本次出租之前系爭
      車輛即曾出租給他人使用，均無問題等語，而否認有此部
      份之過失。
    (2)惟查：
    證人即系爭車輛發生本件事故後，負責勘驗檢修之馬自達
      公司鑑定小組人員鄭仕雄結證稱：「（水箱於火燒車時及
      之後之情況如何？水箱水管脫落與引擎起火間之關連性？
      水箱水管脫落與駕駛人以低速檔行駛，二因素就造成該車
      起火的過失比例各約為多少？）
      系爭車輛拖回我們廠時，被告也有在場，我有跟被告及我
      們公司的同仁，確認車子的使用狀況，確實是使用手排一
      檔的低速檔一檔在行駛，當時我有錄影一共錄了六個ＵＳ
      Ｂ檔案，是用相機錄的，確認位置是在手排一檔的位置，
      以我們維修的經驗這種方式行駛大概二十公里左右車子就
      可能起火，尤其是引擎附近如有其他線路沒有固定好的時
      候更容易因為靠近高溫的引擎而起火。
      我們打開引擎蓋時，水箱的水管就已經脫落掉下來，如照
      片中底下的第一張所示，那時管夾已經退出正常的位置，
      照我們維修的經驗判斷是曾經有人把水管拆下來維修，沒
      有把水管裝好，水管裝回去之後管夾沒有推上去夾好在應
      該固定的位置。
      若管子沒有用管夾夾好，車子在平常的路況開的時候，因
      為溫度不高，所以還可以撐一段時間不會掉下來，也許幾
      天也許幾個禮拜，而且不一定會漏水，但是如果遇到高溫
      的時候，如長時間行駛或爬坡造成水溫比較高的時候，因
      為壓力的關係水管就有可能會脫落。正常來說水箱都正常
      的話引擎不容易高溫起火，因為有水箱在冷卻。
      系爭車輛起火的主因是以低速檔行駛，造成引擎高溫，因
      為造成冷卻水高溫而沸騰，然後造成水管脫落，脫落以後
      因為沒有水箱冷卻，所以造成引擎體縮缸，讓引擎體穿孔
      破裂，此時引擎破裂之後，造成機油噴濺霧化，霧化之後
      碰到觸媒轉換器，然後造成起火。因為觸媒轉換器是全車
      溫度最高的地方，它的溫度大概在八百度左右。
      至於水箱水管脫落與低速檔造成系爭車輛起火的比例我沒
      有辦法判斷，這部份可能需要時間來測試才知道。但是我
      可以確定的是低速檔是造成系爭車輛起火的主因，水箱水
      管脫落是次因，但是正確詳細的百分比多少，因為沒有經
      過測試，所以我沒有辦法判斷。」、「〔依鑑定資料所載
      管夾脫落（該車在外廠做過鈑噴維修），這句話的根據何
      來？〕是經過我們檢視後系爭車輛確實有如鑑定報告所載
      的鈑噴維修工程，我為了確認我們馬自達公司有沒有修過
      系爭車輛的這個部分，我有通報我們馬自達公司全國的服
      務廠，確認有沒有那個服務廠做過這部份的維修，他們的
      通報都說沒有，所以我可以確認他是在外廠做的維修不是
      我們工廠所維修的。」、「（系爭車輛這部份的維修我是
      在火燒車前半年做的，證人剛說如果夾管沒有夾好的話只
      能撐幾個禮拜到一、二個月，請問證人是否可能撐過半年
      ？）車輛有行駛跟沒有行駛是不同的，是要根據車輛的使
      用狀況而定，如果放在原地或一個禮拜只開一、二次使用
      很少，撐幾個月甚至幾年都沒有問題，但是如果上一次合
      歡山可能一次就損壞掉了，水管就掉下來了。」等語。
    證人係於發生本件事故後系爭車輛一拖回馬自達汽車之車
      廠時，在被告也在場之情形下，會同被告及馬自達公司之
      其他人員鑑定該車，並錄影存證；其係專業之維修人員，
      具有專業知識；且依證人所提出之鑑定現場照片所示（卷
      第230 頁），系爭車輛於一打開引擎蓋時，即確有水箱的
      水管已經脫落掉下來，及管夾已經退出正常位置的情形。
      綜此情形及證據，證人之上開證詞，應足採信。
    此外，並有載明上開情形之MAZDA 台灣總代理「車輛勘查
      說明」函在卷可佐（卷第10頁）。故原告確有此部份之過
      失，應足認定。
  (3)惟就此部份，因只是輔助水箱之水管及管夾沒有推上去夾好
    在應有之固定位置之過失，而非主水箱部份之過失，且只要
    被告稍加注意，即可避免發生火燒車之情形（詳下述），故
    原告此部份之過失，與被告之過失情形互相比較，亦應認為
    尚輕。
  (二)被告部份：
  １、被告於租車時，並不知悉應如何正確使用系爭車輛之手、
      自排兩用方式，竟因其已取得駕照十幾年了，且趕時間，
      即自信其會正確駕駛系爭車輛，對原告之詢問置之不理，
      致誤用不正確之駕駛方式，而於欲以一般自排方式駕駛時
      ，誤用為手排位置之低速擋（一檔），因而造成系爭車輛
      起火燃燒之本件事故（詳見前段原告部份之論述），自足
      認其有此部份之過失責任，且過失責任較重。
  ２、被告自承其於「一開車上左營交流道時，就發現車子不對
      勁，因為出現震動、噪音、開不快。」之情形（參見第22
      5 頁背面以下之97年10月28日言詞辯論筆錄）。被告既已
      發現系爭車輛出現上開異常情形，自應立即停車至高速公
      路之路肩檢查，以維安全並避免造成系爭車輛之損害，如
      認路肩不安全時，亦應自左營鼎金交流之後之第一個交流
      道即楠梓（大社）交流道下高速公路。然查，被告不但未
      停車檢查，亦未自楠梓（大社）交流道下高速公路，竟仍
      強行在高速公路上行駛約13公里之遠，直至發生本件火燒
      車事件地點之北上349 公里700 公尺高雄縣岡山交流道路
      段時始停車。故其就此部份，顯有重大疏失，而有重大之
      過失。至於被告雖辯稱其有想要停下來靠路肩，但是因為
      車子太多開不過去云云，惟查，被告並未舉證證明當時之
      車輛有何多到其無法靠向路肩之情形，且即使當時車輛眾
      多，只要被告使用故障燈或方向燈，其他駕駛人均會加以
      禮讓，即得以靠向路肩，更何況其尚得自楠梓（大社）交
      流道下高速公路而不為之，故被告此部份所辯，顯係臨訟
      杜譔之卸責之詞，不足採信。
  ３、被告自承其於行駛過程中，並未注意系爭車輛之儀表版上
      的水溫警示燈是否有水溫升高的異常警示狀況之情形（參
      見同上第225 頁背面以下之97年10月28日言詞辯論筆錄）
      。而稍有開車經驗之人均知道汽車均設計有警告系統，開
      車時應隨時注意警告系統，當汽車之引擎溫度升高或有異
      常之情形時，儀表版上之水溫警示燈或引擎警告燈或機油
      警告燈將會亮起，此時應立即停車檢查，而不可以再繼續
      開，如駕駛人稍加注意上開警示燈而即時停車檢查，最多
      只是造成水箱或水箱管路破裂，而不致於造成如本件如此
      重大之先造成引擎體縮缸後，再造成引擎體穿孔破裂，引
      擎破裂之後再造成機油噴濺霧化而碰到觸媒轉換器，然後
      再造成起火之嚴重情形。故被告就此部份，亦顯有重大疏
      失，而有重大之過失。至於被告雖辯稱其有要看水溫儀表
      版，但是因為當時有強烈的陽光反射所以沒有辦法看清水
      溫警示燈的狀況，而沒有發現水溫警示燈有異常云云，惟
      查，被告並未舉證證明當時有何陽光強烈反射致無法看清
      水溫警示燈之情形，且即使有此情形，其只要使用汽車設
      備中之遮陽板，或使用其他物品遮住陽光，或請同車之其
      他人幫忙以物品遮住陽光即可不受影響，故其此部份所辯
      ，亦屬臨訟杜譔之卸責之詞，不足採信。
  (三)綜上情狀，本院認被告就本件系爭車輛損害之事故應負80 %
    之過失責任，原告則應負20% 之過失責任。
（二）若原告得請求賠償時，其得請求之車損及營業損失金額為
      若干？
  １、查本件被告確有過失並造成原告出租給被告之系爭車輛毀
      損，原告自得依兩造系爭租賃契約第10條之約定及民法第
      432 條之規定，請求被告賠償系爭租賃物之損失；而就原
      告所受之損失部份為系爭車輛所減少之價值380, 000元，
      及無法將系爭車輛出租之租金損失36,053元，合計共
      416,053 元，為兩造所不爭執，業見前述。
  ２、惟按，損害之發生或擴大，被害人與有過失者，法院得減
      輕賠償金額或免除之，民法第217 條第1 項定有明文。而
      減輕或免除賠償責任所據之標準，應斟酌被害人與債務人
      之行為，為損害原因之強弱以及雙方過失之輕重，俾定債
      務人應負責任之限度。查，本件系爭車輛損害之事故，被
      告應負80 %之過失責任，原告則應負20% 之過失責任，業
      見前述。故本件應減輕被告20% 之賠償責任始為公允。準
      此，依上述過失相抵之規定，原告得向被告請求之賠償金
      額應為332,842 元（計算式：416053×80% ＝332842，小
      數點以下四捨五入）。
六、綜上所述，原告依租賃法律關係請求被告給付之上開金額，
    於原告請求被告給付332,842 元部份，為有理由，應予准許
    ；至於原告逾此部分之請求，為無理由，應予駁回。
七、本判決主文第1 項就原告勝訴部份所命被告給付之金額未逾
    5 00,000元，應依民事訴訟法第389 條第1 項第5 款之規定
    ，依職權宣告假執行。
八、本件之事證業臻明確，至於兩造之其他主張陳述抗辯及證據
    ，經審酌後均不影響本院之上開認定，併予敘明。
九、訴訟費用負擔之依據：民事訴訟法第79條。
中    華    民    國    98    年    3     月    6     日
                  民事第四庭法  官  郭文通
正本係照原本作成。
如對本判決上訴，須於判決送達後20日內向本院提出上訴狀。
中    華    民    國    98    年    3     月    6     日
                            書記官  卓榮杰


司法院資訊處製作；財團法人民間司法改革基金會備份。
